【裁判字號】    98,訴,369
【裁判日期】    980622
【裁判案由】    違反台灣地區與大陸地區人民關係條例等
【裁判全文】
臺灣屏東地方法院刑事判決               98年度訴字第369號
公  訴  人  臺灣屏東地方法院檢察署檢察官
被      告  甲○○
            乙○○
上列被告因違反臺灣地區與大陸地區人民關係條例案件，經檢察
官提起公訴（96年度偵字第2502號、98年度偵緝字第109 號），
被告於本院準備程序中，就被訴事實為有罪陳述，經本院告知簡
式審判程序之旨，並聽取當事人意見後，本院合議庭裁定由受命
法官獨任依簡式審判程序審理，判決如下：
    主  文
甲○○、乙○○共同犯修正前臺灣地區與大陸地區人民關係條例
第七十九條第一項之使大陸地區人民非法進入臺灣地區罪，各處
有期徒刑拾月，分別減為有期徒刑伍月，如易科罰金均以銀元
佰元即新臺幣玖佰元折算壹日。
    事  實
一、甲○○並無與大陸地區人民結婚之真意，且明知大陸地區人
    民非經主管機關許可不得進入臺灣地區，竟與乙○○、真實
    姓名年籍不詳綽號「大胖」之成年人共同基於行使使公務員
    登載不實文書及使大陸地區人民非法進入臺灣地區之犯意聯
    絡，推由甲○○擔任「人頭丈夫」，「大胖」則為此出資給
    付甲○○新臺幣（下同）1 萬元之人頭費，並由乙○○負責
    處理、引領甲○○前往大陸地區之相關行程。嗣上開謀議既
    定，甲○○即於民國91年11月29日前往大陸地區，再透過乙
    ○○、「大胖」所安排之管道接應大陸地區人民郭銀華（已
    遣返，未據起訴），並於91年12月24日，在大陸地區福建省
    福州市公證處，甲○○便與同無結婚真意、具有行使使公務
    員登載不實文書犯意聯絡之郭銀華辦理結婚手續，而取得該
    市公證處簽發之結婚證明書暨公證書。其後甲○○於91年12
    月26日旋即返臺，繼而為使郭銀華得非法入境來臺打工，乃
    與乙○○、「大胖」、郭銀華共同承前行使使公務員登載不
    實文書之犯意聯絡，於92年1 月14日前往屏東縣內埔鄉戶政
    事務所，填載內容不實之「結婚登記申請書」而辦理結婚登
    記，致使不知情之承辦公務員將此不實事項登載在其職務上
    所掌、具公文書性質之戶籍登記資料中，足生損害於戶政機
    關對於戶籍資料管理之正確性；迄辦畢結婚登記，並申請取
    得戶籍謄本後，再持向內政部警政署入出境管理局（下稱境
    管局，96年1 月2 日改制為內政部入出國及移民署）申辦郭
    銀華之「大陸地區人民進入臺灣地區旅行證」，並經境管局
    承辦人員實質審查後因未能探悉異樣而核發，終使郭銀華於
    92 年3月4 日由高雄小港國際機場非法進入臺灣地區得逞。
    嗣於94年1 月27日，為警查獲郭銀華在臺非法打工，進而循
    線得悉上情。
二、案經屏東縣政府警察局內埔分局報告臺灣屏東地方法院檢察
    署檢察官偵查起訴。
    理  由
一、本件被告甲○○、乙○○所犯均係死刑、無期徒刑或最輕本
    刑為3 年以上有期徒刑以外之罪，亦非屬臺灣高等法院管轄
    第一審之案件，其等於準備程序中就被訴事實為有罪陳述，
    經本院告知簡式審判程序之旨，並聽取當事人意見後，本院
    合議庭依刑事訴訟法第273 條之1 第1 項為裁定，由受命法
    官獨任進行簡式審判程序。又簡式審判程序之證據調查，依
    刑事訴訟法第273 條之2 規定，不受同法第159 條第1 項審
    判外陳述排除之限制；再被告2 人對於卷內各項證據亦不爭
    執證據能力，復無事證顯示有何違法取得或類此瑕疵之情，
    故卷內所列各項證據，自均有證據能力，合先敘明。
二、上揭犯罪事實，業據被告2 人於本院審理中均坦承不諱（見
    本院卷第41頁反面），並有屏東縣政府警察局內埔分局94年
    1 月28日內警陸字第0940010188號函所示為警查獲大陸地區
    人民郭銀華違法在臺打工後強制遣返情形、財團法人海峽交
    流基金會驗證書、中華人民共和國福建省福州市公證處公證
    書暨結婚證明書、結婚登記申請書、戶籍謄本、暫住人口戶
    卡片、大陸地區人民資訊管理系統列印資料、法務部入出境
    資訊連結作業列印結果等件在卷可稽（見警卷第14-24 頁、
    偵卷第22-25 頁）。是認被告2 人之自白與事實相符，堪以
    採信，從而本件罪證明確，被告2 人所為犯行洵足認定，應
    依法論科。
三、按行為後法律有變更者，適用行為時之法律。但行為後之法
    律有利於行為人者，適用最有利於行為人之法律，刑法第2
    條第1 項定有明文；且比較法律孰為有利於行為人時，應就
    罪刑有關之一切情形，比較其全部之結果，而為整體適用，
    不能割裂而分別適用有利益之條文（最高法院27年上字第26
    15號判例意旨參照）。查被告2人為本件犯行後，刑法及刑
    法施行法業於95年7 月1 日修正施行，論罪科刑所適用之刑
    罰法律有所變更，爰詳述如下：
（一）刑法第28條共同正犯之範圍，已修正限縮在共同實行犯罪
      行為者始成立共同正犯，排除陰謀犯、預備犯共同正犯，
      新舊法就共同正犯之範圍，既因此而有變動，當係行為後
      法律有變更，而非僅為文字修正，應有新舊法比較適用之
      問題（最高法院97年度台上字第218 號判決意旨參照），
      是修正後之共同正犯定義既經限縮，自屬對被告較為有利
      。
（二）被告犯行後刑法施行法修正增訂第1 條之1 ，明定刑法分
      則編之法定刑中，關於罰金刑之提高標準及以新臺幣為貨
      幣單位；而於上開條文修正增訂前，罰金刑之提高標準應
      適用98年4 月29日廢止前罰金罰鍰提高標準條例第1 條前
      段之規定，罰金刑並以銀元為貨幣單位，另依現行法規所
      定貨幣單位折算新臺幣條例第2 條予以換算。較之上開條
      文修正增訂前後，法定刑關於罰金刑部分，換算為新臺幣
      後其結果並無差別，是刑法施行法修正增訂第1 條之1 並
      無較有利於被告之情形。又刑法第33條第5 款亦經修正為
      「罰金刑新臺幣1000元以上」，與修正前刑法第33條第5
      款規定「罰金刑銀元1 元以上」有間，比較新舊法結果，
      新法之罰金刑下限業已提高，此部分修正後之刑法亦無較
      有利於被告。
（三）修正後刑法刪除第55條後段關於牽連犯之規定，而被告所
      為行使使公務員登載不實文書、使大陸地區人民非法進入
      臺灣地區等罪間，具有方法、結果之牽連關係，依修正前
      之規定，應從一重處斷；惟如依修正後之新法規定，因牽
      連犯業經刪除，即應按數罪之規定予以分論併罰。是比較
      新舊法之規定，應以修正前之刑法較有利於被告。
（四）綜合上述罪刑比較結果，應認被告2 人行為後之法律並無
      較有利之情形，故依刑法第2 條第1 項前段，適用其等行
      為時即95年7 月1 日修正施行前之法律論處。
四、又被告2 人使大陸地區人民郭銀華非法入境臺灣地區後，臺
    灣地區及大陸地區人民關係條例第79條於92年12月31日修正
    施行，修正前該條第1 項僅有使大陸地區人民非法入境之一
    般處罰規定，法定刑並為「5 年以下有期徒刑、拘役或科或
    併科新臺幣50萬元以下罰金」，而修正後該條第1 項提高法
    定刑為「1 年以上7 年以下有期徒刑，得併科新臺幣100 萬
    元以下罰金」，並增列第2 項意圖營利使大陸地區人民非法
    入境之處罰規定，且法定刑為「3 年以上10年以下有期徒刑
    ，得併科新臺幣500 萬元以下罰金」。是被告甲○○基於謀
    得1 萬元之人頭丈夫報酬，與被告乙○○、「大胖」共同使
    大陸地區人民郭銀華非法入境臺灣地區，比較新舊法適用之
    結果，自以修正前未特別加重處罰意圖營利類型之規定較有
    利於被告，且被告行為時之法律刑度較低，故依刑法第2 條
    第1 項前段規定，自應適用修正前臺灣地區與大陸地區人民
    關係條例第79條第1 項論處。
五、按申請結婚登記而提出證明文件供查驗後，戶政機關即應予
    以登載，戶籍法施行細則第14條第1 項、第21條規定甚詳，
    是關於結婚之戶籍登記，戶政機關當僅有形式審查，尚無實
    質審認當事人間結婚之真偽性，復觀戶籍法第76條定有申請
    人故意為不實申請之罰則乙節亦明，因此明知無結婚之實，
    卻使戶政機關公務員為結婚之登記，自構成刑法第214 條明
    知為不實事項，而使公務員登載不實之犯行。次按臺灣地區
    與大陸地區人民關係條例第79條對於違反同條例第15條第1
    款所定不得使大陸地區人民非法進入臺灣地區之處罰，旨在
    防止大陸地區人民非法進入臺灣地區，以維護臺灣地區之安
    全與安定；所稱「非法」，自應從實質上之合法性予以判斷
    ，凡評價上違反法秩序之方法，均屬「非法」。故在大陸地
    區通謀虛偽結婚，以不實之結婚證明辦理相關戶籍登記、入
    境等手續，憑以進入臺灣地區，其所持之入境許可文件雖係
    入出境主管機關所核發，形式上為合法，但因以不正方式而
    取得，即不具實質上之合法性，仍屬非法進入臺灣地區（最
    高法院97年度台上字第5162號判決意旨參照）。
六、核被告甲○○、乙○○所為，係犯刑法第216 條、第214 條
    之行使使公務員登載不實文書罪及修正前臺灣地區與大陸地
    區人民關係條例第79條第1 項之使大陸地區人民非法進入臺
    灣地區罪。被告2 人與「大胖」、郭銀華所犯行使使公務員
    登載不實文書部分，有犯意聯絡及行為分擔；被告2 人與「
    大胖」所犯使大陸地區人民非法進入臺灣地區部分，有犯意
    聯絡及行為分擔，均為共同正犯。至郭銀華係非法進入臺灣
    地區之大陸地區人民，其本身即為犯罪行為之實施標的，當
    無同時成為犯罪主體之餘地，是就上開使大陸地區人民非法
    進入臺灣地區之罪，非能與被告2 人、「大胖」成立共同正
    犯，特此敘明。被告2 人使公務員將不實結婚事項登載於戶
    籍登記資料之低度行為，為嗣後行使上開不實登載公文書之
    高度行為所吸收，不另論罪。被告2 人所犯共同行使使公務
    員登載不實文書罪及共同使大陸地區人民非法進入臺灣地區
    罪之間，有方法、目的之牽連關係，應依修正前刑法第55條
    後段牽連犯之規定，從一重之共同使大陸地區人民非法進入
    臺灣地區罪處斷。至被告2 人係以行使不實戶籍謄本之方式
    謀使大陸地區人民郭銀華非法入境，起訴書犯罪事實欄未就
    此點詳載，惟經公訴人當庭確認起訴真意而予以補充，並增
    列所犯法條為刑法第216 條、第214 條（見本院卷第31頁反
    面、第41頁反面），一併敘明。
七、爰審酌被告2 人僅為促成大陸地區人民郭銀華得來臺工作，
    即無視政府對兩岸之入境管制而謀議假結婚事宜，造成社會
    治安可能隱藏潛在之危險，且為偽造文書犯行，罔顧戶籍登
    記資料管理之重要性，自無可取，惟念及被告2 人於本件行
    為時均無前科，素行非劣，有其等前案紀錄表各1 份可考，
    且被告2 人於本院審理中尚能坦然面對司法，供承全數犯行
    不諱，犯後態度尚可，再依現有卷證資料所示，被告甲○○
    為圖人頭丈夫1 萬元報酬之小利，而與被告乙○○共犯本案
    ，其等犯行態樣顯然異於人蛇集團藉由非法入境人口謀利之
    程度等一切情狀，各量處如主文所示之刑。又按中華民國九
    十六年罪犯減刑條例施行前，經通緝而未於96年12月31日以
    前自動歸案接受偵查、審判或執行者，不得依本條例減刑，
    該條例第5 條規定甚明。查被告甲○○於偵查中因傳拘無著
    ，經臺灣屏東地方法院檢察署於98年3 月10日發佈通緝，迄
    至98年3 月11日始為查獲等節，有該署98年3 月10日屏檢泰
    偵平緝字第210 號通緝書1 紙、被告甲○○於98年3 月11日
    緝獲到案之警偵訊筆錄各1 份在卷可查（見偵卷第64頁，偵
    緝卷第3 、13頁），是被告甲○○之通緝日期既在上開條例
    施行後，自無該條例第5 條所定不得減刑之情形，從而被告
    2 人本件犯行，均係於96年4 月24日以前所為，復無中華民
    國九十六年罪犯減刑條例第3 條所定不予減刑之情形，應依
    該條例第2 條第1 項第3 款、第7 條之規定，分別減為如主
    文所示之刑，以示懲儆。
八、末按行為後法律有變更，比較裁判前之法律孰為有利於行為
    人時，應綜合比較後為整體之適用，不能割裂而分別適用有
    利益之條文，固有前開最高法院27年上字第2615號判例可資
    參照，但此所謂不能割裂適用，係指與罪刑有關之本刑而言
    ，不包括易刑處分，即關於易科罰金、易服勞役部分應分別
    為新舊法有利不利之比較，依刑法第2 條第1 項從舊從輕原
    則定其易刑之折算標準（最高法院96年度台非字第85號判決
    意旨參照）。查被告2 人為本件犯行後，刑法第41條亦於95
    年7 月1 日修正施行，依其等行為時之刑法第41條、95年7
    月1 日修正施行前罰金罰鍰提高標準條例第2 條、現行法規
    所定貨幣單位折算新臺幣條例第2 條等規定，易科罰金之折
    算標準，以新臺幣300 元以上900 元以下折算1 日。惟95年
    7 月1 日修正施行之刑法第41條則規定，易科罰金之折算標
    準為新臺幣1000元、2000元或3000元折算1 日。是比較修正
    前後之易科罰金相關規定，以被告2 人行為時之法律對其等
    較為有利，自應適用該行為時即95年7 月1 日修正施行前之
    刑法，以及中華民國九十六年罪犯減刑條例第9 條之規定，
    諭知本件易科罰金之折算標準。
據上論斷，應依刑事訴訟法第273 條之1 第1 項、第299 條第1
項前段，修正前臺灣地區與大陸地區人民關係條例第79條第1 項
，臺灣地區與大陸地區人民關係條例第15條第1 款，刑法第11條
前段、第2 條第1 項前段、第216 條、第214 條，修正前刑法第
28 條 、第41條第1 項前段、第55條後段，98年4 月29日廢止前
罰金罰鍰提高標準條例第1 條前段，95年7 月1 日修正施行前罰
金罰鍰提高標準條例第2 條，現行法規所定貨幣單位折算新臺幣
條例第2 條，中華民國九十六年罪犯減刑條例第2 條第1 項第3
款、第7 條、第9 條，判決如主文。
本案經檢察官陳啟能到庭執行職務
中    華    民    國    98    年     6    月    22    日
                      刑事第四庭  法  官  江振源
以上正本證明與原本無異
如不服本判決，應於判決送達後10日內向本院提出上訴書狀（應
附繕本），其未敘述上訴理由者，應於上訴期間屆滿後20日內補
提理由書狀於本院，上訴於臺灣高等法院高雄分院。
中    華    民    國    98    年     6    月    23    日
                                  書記官  潘豐益
附錄本判決論罪科刑法條：
臺灣地區與大陸地區人民關係條例第15條第1款
下列行為不得為之：
一、使大陸地區人民非法進入臺灣地區。
修正前臺灣地區與大陸地區人民關係條例第79條第1項
違反第十五條第一款規定者，處五年以下有期徒刑、拘役或科或
併科新台幣五十萬元以下罰金。
刑法第216條
行使第二百十條至第二百十五條之文書者，依偽造、變造文書或
登載不實事項或使登載不實事項之規定處斷。
刑法第214條
明知為不實之事項，而使公務員登載於職務上所掌之公文書，足
以生損害於公眾或他人者，處三年以下有期徒刑、拘役或五百元
以下罰金。


司法院資訊處製作；財團法人民間司法改革基金會備份。
